臺灣基隆地方法院民事判決
111年度簡上字第14號
上  訴  人  江蔡誠  

訴訟代理人  許文玉  
被  上訴人  李怡樺  



上列當事人間遷讓房屋等事件，上訴人對於中華民國110年12月2
0日本院基隆簡易庭110年度基簡字第516號第一審判決提起上訴
，本院第二審合議庭於111年4月18日辯論終結，判決如下：
    主      文
原判決關於駁回後開第二項之訴部分，暨訴訟費用（除確定部分
外）之裁判均廢棄。
上開廢棄部分，被上訴人應將門牌號碼「新北市○○區○○路000號
」之透天1、2樓房屋遷讓返還上訴人。
第一審（除確定部分外）、第二審訴訟費用由被上訴人負擔。
    事實及理由
壹、程序事項：
一、按第二審為訴之變更或追加，非經他造同意，不得為之，但
    民事訴訟法第255條第1項第2款至第6款之情形，不在此限，
    且此於簡易事件第二審訴訟程序亦有準用，同法第446條第1
    項、第436條之1第3項定有明文。而訴狀送達後，原告不得
    將原訴變更或追加他訴，但擴張或減縮應受判決事項之聲明
    者，不在此限，同法第255條第1項第3款亦有明定。又不變
    更訴訟標的，而補充或更正事實上或法律上之陳述者，非為
    訴之變更或追加，民事訴訟法第256條規定甚明。查上訴人
    於原審本係起訴請求被上訴人將門牌號碼「新北市○○區○○路
    000號」之透天1、2樓房屋遷讓返還上訴人，並請求被上訴
    人自民國110年4月13日起至返還上開房屋為止，按月給付上
    訴人新臺幣（下同）5,500元；後原審駁回上訴人之全部請
    求（上訴人受敗訴判決），上訴人遂提起上訴，並俟本院11
    1年3月23日準備程序期日，當庭撤回其於原審就「被上訴人
    應自110年4月13日起至遷讓系爭房屋為止，按月給付上訴人
    5,500元」之起訴請求，從而更正其上訴聲明為：「㈠原判決
    關於駁回後開第二項之訴部分廢棄。㈡上開廢棄部分，被上
    訴人應將門牌號碼『新北市○○區○○路000號』之透天1、2樓房
    屋遷讓返還上訴人。」核其變更之上開內容，尚屬減縮應受
    判決事項之聲明，核與上開規定相符而應准許。
二、被上訴人經合法通知，未於言詞辯論期日到場，核無民事訴
    訟法第386條各款所列情形，爰依民事訴訟法第436條之1第3
    項準用同法第463條，再準用同法第385條第1項前段之規定
    ，准上訴人之聲請，由其一造辯論而為判決。
貳、實體事項：　　　
一、上訴人於原審起訴主張：
　　兩造於110年2月11日簽訂房屋租賃契約（下稱系爭租賃契約
    ），由被上訴人向上訴人承租門牌號碼「新北市○○區○○路00
    0號」之透天1、2樓房屋（下稱系爭房屋）；雙方約定，被
    上訴人應按月給付上訴人租金5,500元，租賃期間自110年4
    月1日起，至111年3月31日止。且系爭租賃契約第21條約定
    ：「甲（上訴人）、乙（被上訴人）雙方在本契約有效期間
    內解約，必須在二個月前通知對方，同時支付對方一個月租
    金作為違約金，方可解除契約。」後上訴人則於110年2月13
    日，以LINE訊息通知被上訴人終止系爭租賃契約，並於110
    年2月26日，以蘆洲郵局第54號存證信函對被上訴人重申終
    止系爭租賃契約之意思表示；因被上訴人遲未遷讓返還系爭
    房屋，是上訴人乃提起本件訴訟，並聲明：㈠被上訴人應將
    系爭房屋遷讓返還上訴人。㈡被上訴人應自110年4月13日起
    至遷讓系爭房屋為止，按月給付上訴人5,500元。㈢上訴人願
    供擔保，請准宣告假執行。　
二、原審認上訴人並未依系爭租賃契約第21條約定，「於通知之
    同時，給付被上訴人一個月租金（下稱『期前終止租約補償』
    ）」，遂駁回上訴人之起訴請求。上訴人表示不服，於法定
    期間提起上訴，嗣復減縮其上訴範圍，僅就「原審駁回其請
    求被上訴人遷讓返還系爭房屋之部分」，求予廢棄改判。而
    兩造主張、答辯，則如下述：
  ㈠上訴意旨略以：
　　被上訴人拒收「期前終止租約補償」，上訴人遂於原審宣判
    以前，逕向臺灣臺中地方法院（下稱臺中地院）辦理提存，
    於110年12月16日，將兩造以系爭租賃契約第21條約定之「
    期前終止租約補償」，提存至臺中地院即被上訴人住所地之
    管轄法院，並於110年12月27日，再次寄發蘆洲郵局第527號
    存證信函，對被上訴人重申終止系爭租賃契約之意思表示，
    故上訴人應已完備系爭租賃契約第21條之要件，而可請求被
    上訴人遷讓返還系爭房屋；再者，本件租賃期限原至111年3
    月31日為止，是可合理預期本件行言詞辯論之時，系爭租賃
    關係必因租賃期限屆至而告消滅，因被上訴人僅止繳交租金
    至111年1月31日為止，上訴人亦願逕以押金抵充111年2月1
    日迄111年3月31日之租金，故上訴人乃減縮本件上訴範圍，
    僅就「原審駁回其請求被上訴人遷讓返還系爭房屋之部分」
    ，求予廢棄改判。基上，爰聲明：⒈原判決關於駁回後開第
    二項之訴部分廢棄；⒉上開廢棄部分，被上訴人應將系爭房
    屋遷讓返還上訴人。
  ㈡被上訴人經本院合法通知，未於言詞辯論期日到場，亦未提
    出書狀為任何聲明及陳述。
三、兩造不爭執之事實：
  ㈠兩造於110年2月11日簽訂房屋租賃契約（此即系爭租賃契約
    ），由被上訴人向上訴人承租門牌號碼「新北市○○區○○路00
    0號」之透天1、2樓房屋（此即系爭房屋）；雙方約定，被
    上訴人應按月給付上訴人租金5,500元，租賃期間自110年4
    月1日起，至111年3月31日止。且系爭租賃契約第21條約定
    ：「甲（上訴人）、乙（被上訴人）雙方在本契約有效期間
    內解約，必須在二個月前通知對方，同時支付對方一個月租
    金作為違約金，方可解除契約。」
  ㈡上訴人於110年2月13日，以LINE訊息通知被上訴人終止系爭
    租賃契約，並於110年2月26日，以蘆洲郵局第54號存證信函
    對被上訴人重申終止系爭租賃契約之意思表示。
  ㈢上訴人已於110年12月16日，提存系爭租賃契約第21條所明訂
    之「一個月租金」（此即「期前終止租約補償」）於法院提
    存所。
四、本院判斷：　
　　承前所述之兩造不爭執事實，系爭租賃契約雖係定有期限
    ，然倘一造反悔願認賠償損失，即無不許終止之理（參看最
    高法院93年度台簡抗字第44號裁定意旨、同院89年度台上字
    第1333號、88年度台上字第1446號判決意旨）；因系爭租賃
    契約第21條明訂：「甲（上訴人）、乙（被上訴人）雙方在
    本契約有效期間內解約，必須在2個月前通知對方，同時支
    付對方1個月租金作為違約金，方可解除契約。」而其中「
    解約」乙語，係為使該契約效力向將來消滅（而非在使契約
    效力溯及既往消滅），故本條「解約」之口語用詞，法律意
    義應為「『終止』契約」，亦即賦與「一方當事人得依其單方
    之意思表示（無須徵得他方當事人之同意），使法律關係向
    將來消滅」之契約終止權。因終止權乃「形成權」之一種，
    故其僅須權利人（形成權人）一方之意思表示，即可直接使
    法律關係發生、變更或消滅（若以一般口語之方式表達，即
    係意指某特定法律關係究否發生、變更或消滅，悉由「形成
    權人」說了算），故形成權人單方意思表示到達對方或使對
    方了解之時，即可當然發生該形成權所欲達成之法律效果（
    例如契約終止），故形成權效力之發生，客觀上不可能有所
    謂「對應義務」之存在，從而，系爭租賃契約第21條雖謂形
    成權人（終止權人）必須「同時支付對方1個月租金作為違
    約金」，然此約定絕「非」契約終止效力發生之對待給付，
    準此，上訴人或被上訴人祇需依約於2個月以前，就他方為
    終止系爭租賃契約之意思表示，且其意思表示一旦到達他方
    或一經他方了解，縱使他方不表認同或其一時難以交付「1
    個月租金」，系爭租賃契約之法律關係均因形成權人之「終
    止」表示而告消滅。承前，上訴人於110年2月13日，以LINE
    訊息通知被上訴人終止系爭租賃契約（形成權人就他方為「
    終止契約」之意思表示，且該意思表示已然到達他方並使其
    了解），嗣復於110年2月26日，以蘆洲郵局第54號存證信函
    對被上訴人重申終止系爭租賃契約之意思表示，是依系爭租
    賃契約第21條約定，系爭租賃關係已於110年4月13日發生「
    終止」之法律效果，且此要不因上訴人未「同時」給付「期
    前終止租約補償」而生歧異；又系爭租賃契約既已終止，上
    訴人請求被上訴人遷讓返還系爭房屋，即屬適法有據（民法
    第455條前段規定參看），縱上訴人未曾給付「期前終止租
    約補償」，其情亦係被上訴人訴求與否之另事，而與系爭房
    屋應否返還之結論迥不相牟，遑論上訴人已於110年12月16
    日，向臺中地院即被上訴人住所地之管轄法院提存「期前終
    止租約補償」。從而，上訴人主張系爭租賃契約業已終止，
    起訴請求被上訴人返還系爭房屋，顯屬正當並有理由。更何
    況，本件縱不論上訴人終止權之行使，兩造纏訟至本院第二
    審合議庭行言詞辯論之時，系爭租賃契約之期限（111年3月
    31日）亦已屆至，雖系爭租賃契約同時敘載「若無重大違規
    使用，保證續約六年」等語，然參看系爭租賃契約第2條明
    訂「租賃期間起迄」以及第21條明訂「期前終止租約之要件
    」，客觀上亦可推知兩造屆期倘未換約（重訂租約），系爭
    租賃關係理所當然於111年3月31日屆期消滅（民法第450條
    第1項規定參看），故被上訴人縱認上訴人不能期前終止租
    約，迨本件行言詞辯論之時，被上訴人仍然已無繼續占用系
    爭房屋之法律權源，從而，上訴人請求被上訴人遷讓返還系
    爭房屋，尤屬適法且無不當，為免被上訴人猶執他事拒絕遷
    讓返還系爭房屋，爰特此一併指明。
五、綜上，上訴人於110年2月13日，以LINE訊息通知被上訴人終
    止系爭租賃契約（形成權人就他方為「終止契約」之意思表
    示，且該意思表示已然到達他方並使其了解），無論其是否
    同時給付「期前終止租約補償」，依系爭租賃契約第21條規
    定，系爭租賃關係均於110年4月13日發生「終止」效力；又
    系爭租賃契約既經終止，則上訴人起訴請求被上訴人返還系
    爭房屋，即屬適法有據，為有理由，應予准許。原審就上開
    應予准許之部分，為上訴人敗訴之判決，尚有未洽，上訴意
    旨求為廢棄改判，為有理由，爰將該部分判決廢棄，改判如
    主文第一至二項之所示。
六、本件事證已臻明確，兩造其餘主張、陳述暨所提之證據，經
    審酌均與本院前揭判斷不生影響，爰不一一詳予論述，附此
    敘明。
七、據上論結，本件上訴為有理由，依民事訴訟法第436條之1第
    3項、第450條、第78條，判決如主文。
中　　華　　民　　國　　111 　年　　4 　　月　　28　　日
                  民事審判長法  官   黃梅淑　
                            法  官   周裕暐
                            法  官   王慧惠
以上正本係照原本作成。　　　　　　　　　　　　　　
本件判決不得上訴。
中　　華　　民　　國　　111 　年　　4 　　月　　28　　日
                            書記官   姚安儒